【裁判字號】    96,上,442
【裁判日期】    970108
【裁判案由】    租佃爭議
【裁判全文】
臺灣高等法院民事判決                   96年度上字第442號
上  訴  人  甲辛○
            甲寅○
            甲卯○
            Ｗ○○○
            甲申○
            甲癸○
            甲壬○
            甲己○○
            甲午○
            甲未○
            Ｖ○○○
            甲丙○
            甲戊○
            甲丁○
            甲玄○
            甲宇○
            甲地○
            甲天○
            甲宙○
上列19人共同
訴訟代理人  黃仕翰律師
            蕭元亮律師
被  上訴人  ｑ○○    住臺北縣八里鄉○○村○○路○段65巷
            ｚ○○    住臺北縣八里鄉○○村○○路○段5號
            Ｌ○○    住臺北縣八里鄉○○村○○路○段65巷1
            ｋ○○    住臺北縣八里鄉○○村○○路○段65巷1
            ｇ○○    住臺北縣蘆洲市○○路80號5樓之2
            ｈ○○    住臺北縣八里鄉米倉村渡船頭7號之1
            ｊ○○    住臺北縣蘆洲市○○路80號5樓之2
            ｉ○○    住臺北縣八里鄉○○村○○路○段15號
            ｆ○○    住臺北縣蘆洲市○○街22巷35號之1,2
            ｄ○○    住臺北縣八里鄉○○村○○路○段19 號
            ｅ○○    住臺北縣八里鄉○○村○○路○段17 號
            ｐ○○    住臺北縣八里鄉○○村○○路○段15號
            甲甲○○  住臺北縣蘆洲市○○街22巷35號之1,2
            甲丑○    住臺北縣蘆洲市○○路60號
            ｎ○○    住臺北縣三重市○○路○段15巷8號
            壬○○    住臺北縣八里鄉○○村○○路○段125號
            ａ○○    住臺北縣板橋市○○街16號5樓
            Ｘ○○    住臺北縣八里鄉○○村○○路○段356巷
            Ｙ○○    住同上
            ｃ○○    住臺北縣八里鄉○○村○○路○段162號
            ｘ○○    住臺北縣新莊市○○路125巷17號
            ｗ○○    住臺北縣八里鄉○○路○段120號
            ｖ○○    住臺北縣八里鄉○○村○○路52號
            ｂ○○    住臺北縣三重市○○街93之2號
            ｙ○○    住臺北縣新莊市○○街23號1樓
            ｕ○○    住基隆市○○區○○街26巷2號
            ｍ○○○  住基隆市○○區○○路212巷19弄13之1
            ｒ○○    住桃園縣中壢市○○街53巷17號
            ｓ○○    住基隆市○○區○○路212巷19弄13之1
            ｏ○○    住臺北縣板橋市○○街111巷3弄6號4樓
            ｔ○○    住臺中縣清水鎮○○路97號之166
            Ｔ○○    住臺北縣八里鄉○○村○○街51號
            ｌ○○    住臺北縣新莊市○○路125巷17號
            Ｍ○○○  住臺北縣八里鄉○○村○○路○段180號
            庚○○    住臺北市○○區○○街173號2樓
            辛○○    住臺北縣八里鄉長坑村長坑口36號
            丑○○    住臺北市○○區○○街25號9樓之1
            甲乙○    住臺北縣八里鄉○○村○○路○段500巷
            甲戌○    住臺北縣八里鄉○○村○○路○段127巷
            戊○○    住臺北縣五股鄉○○路○段22巷29號1
            Ｏ○○    住臺北縣三重市○○路○段151巷35號2
            Ｑ○○    住臺北縣八里鄉○○路○段106之1號
            甲亥○    住臺北縣八里鄉○○村○○○路65號之
            Ｈ○○    住臺北縣八里鄉○○村○○路○段83巷3
            寅○○    住臺北縣八里鄉○○村○○路○段83巷7
            卯○○    住臺北縣八里鄉○○村○○路○段83巷3
            地○○    住臺北縣八里鄉○○路○段52巷6號2樓
            Ｆ○○    住同上
            Ｐ○○    住臺北縣八里鄉大崁村大崁腳18號之1
            Ｎ○○    住臺北縣八里鄉○○村○○路○段210巷
            天○○    住臺北縣八里鄉○○村○○○街11巷1
            辰○○    住臺北市○○區○○街57巷8號5樓
            子○○    住臺北市○○街41巷4號4樓
            癸○○    住臺北市○○區○○路3段99巷39弄86
            甲  酉    住臺北縣樹林市○○街102號4樓
            申○○    住臺北縣蘆洲市○○路185巷31弄30號3
            巳○○    住臺北縣八里鄉○○路○段60號
            Ｓ○○    住臺北縣八里鄉○○村○○路○段393號
            甲  庚    住臺北縣淡水鎮○○路210號12樓
            甲子○    住臺北市大安區○○○路○段291巷13號
            Ｚ○○    住臺北縣八里鄉○○路○段386巷21號
            Ｒ○○    住臺北縣八里鄉大崁村大崁腳34號之2
            Ｉ○○    住臺北縣八里鄉○○村○○路○段276號
            Ｊ○○    住八里鄉○○村○○路○段42號
            Ｋ○○    住臺北縣八里鄉○○村○○路○段268巷
            未○○    住臺北縣蘆洲市○○路762號8樓
            Ｇ○○    住臺北縣八里鄉○○路○段268巷45號1
            午○○    住臺北縣八里鄉○○村○○路○段268巷
            宇○○    住臺北縣八里鄉○○路○段268巷29號7
            甲黃○    住臺北縣八里鄉米倉村渡船頭3號之5
            甲○○    住臺北縣淡水鎮○○里○○路2巷11號
            玄○○    住臺北縣八里鄉○○路○段268巷49號2
            宙○○    住彰化縣員林鎮○○路○段439巷29弄3
            黃○○    住臺北市○○區○○路100巷17之2號3
            甲  巳    住臺北市○○區○○路242巷99號
            Ａ○○○  住臺北縣八里鄉○○村○○路○段83巷1
            丁○○    住同上
            己○○    住同上
            乙○○    住臺北縣八里鄉○○村○○路○段81號
            丙○○    住同上
            Ｕ○○    住臺北縣八里鄉○○村○○路○段83巷
            甲Ａ○    住臺北縣林口鄉太平村後坑34號
            甲Ｂ○（原名葉權德）
                      住臺北縣八里鄉○○村○○路○段8號
            甲Ｃ○    住臺北縣三重市○○路○段26巷20號2樓
            Ｃ○○    住臺北縣八里鄉○○村○○路○段83巷7
            Ｂ○○    住同上
上列86人共同
訴訟代理人  呂榮海律師
複  代理人  甲辰○    住台北市○○○路○段140號4樓
被  上訴人  亥○○    住臺北市○○路21號4樓
            酉○○    住臺北縣三重市○○路○段390巷4號4樓
            戌○○    住臺北縣三重市○○路○段382巷2號8樓
            Ｅ○○    住臺北縣新莊市○○路○段52巷6號2樓
            Ｄ○○    住基隆市○○路246巷23號5樓
上列5人共同
訴訟代理人  呂榮海律師
上列當事人間租佃爭議事件，上訴人對於中華民國96年2月16 日
臺灣士林地方法院95年度訴字第184 號第一審判決提起上訴，本
院於96年12月25日言詞辯論終結，判決如下：
    主  文
原判決關於逾 「(一)、確認如附表1各編號『所有權人』欄所示所
有權人（大崁段358 地號僅本件當事人甲酉、甲庚、甲子○、Ｚ
○○）與上訴人間就坐落如附表1 各編號『重劃後地號』欄所示
地號土地之耕地租賃契約關係不存在，(二)、上訴人應將台北縣八
里鄉八大字第14號耕地租約如附表1 『重劃後地號』欄所示地號
土地（八里鄉○○段358 地號除外）之耕地租約登記註銷」部分
廢棄。
上開廢棄部分，被上訴人在第一審之訴駁回。
其餘上訴駁回。
第二審訴訟費用由上訴人連帶負擔。
    事  實
甲、上訴人方面：
壹、聲明：
一、原判決廢棄。
二、被上訴人在第一審之訴駁回。
貳、陳述：除與原判決記載相同者外，補稱略以：
一、本件卷內文書縱無該租賃契約之正本，然兩造租賃關係仍屬
    存在，原審未詳酌本件租賃關係業經法定登記之事實，其認
    定亦有疏漏之虞：
二 、如再命上訴人舉證系爭租賃關係成立，有顯失公平之情。
乙、被上訴人方面：
壹、聲明：上訴駁回。
貳、陳述：與原判決記載相同者外，補陳略以：
    被上訴人本於所有權地位主張確認租賃關係不存在，並註銷
    現有耕地租約登記。
    理  由
一、
(一)、按耕地三七五減租條例第26條第1 項租佃爭議應經調解、調
    處始得起訴，無非在於保持業主與佃農雙方情感，減少訟累
    。如出租人或承租人有數人，其中一人或部分人出席調解、
    、調處程序，已為不同意之表示，縱令全體出席，調解、調
    處自亦無從成立，則為訴訟便宜起見，應認該租佃爭議事件
    已踐行調解、調處程序。上訴人謂本件坐落臺北縣八里鄉○
    ○段152、317地號土地所有權人李有諒，及同段377 地號土
    地所有權人李再添，與同段358 地號土地部分共有人陳寶順
    、陳喜敬、林萬得、林金蘭、林對、林玟伶、林秀美、林秀
    卿等人未參與調解程序，且未列入本件為原告，則各該部分
    起訴不合法云云。
(二)、
１、查本件租佃爭議「台北縣八里鄉八大字第14號租約」標的大
    崁段152、317地號土地所有權人李有諒，已聲請調解、調處
    （見原審卷(一)第54頁），嗣其於台北縣政府以95年2月21 日
    北府地籍字第0950097894號函將本件移送原法院後之95.3.2
    死亡，其繼承人Ｄ○○、Ｅ○○、戌○○、酉○○、亥○○
    於95.8.1具狀聲明承受訴訟 （參見原審卷(三)第275頁背面）
    。
２、大崁段377地號土地原所有權人李再添於93年12月2日死亡，
    其繼承人甲○○、玄○○、宙○○、黃○○等人已聲請調處
    （見原審卷(一)第15頁）。
３、大崁段358地號土地，所有權人如附表1大崁段編號30「所有
    權人欄」所示，雖部分共有人、陳喜敬、林萬得、林金蘭、
    林對、林玟伶、林秀美、林秀卿（下稱陳喜敬等人）未聲請
    調處，惟其餘共有人聲請調處不成立，則依上述，該358 地
    號土地未聲請調處之共有人，即無再另行聲請調解、調處之
    必要，本件就358 號部分，應認已踐行耕地三七五減租條例
    第26條第2項規定。
４、大崁段至358 地號共有人陳喜敬等人及已聲請調處之陳寶順
    ，就358 地號部分，未於本件共同起訴為原告。惟法律關係
    之存在否不明確，致原告在私法上之地位有受侵害危險，而
    此危險得以對於被告之確認判決除去之者，即得依民事訴訟
    法第247條之規定提起確認之訴，358地號土地之共有人甲酉
    、甲庚、甲子○、Ｚ○○與上訴人間就大崁段358 地號土地
    有無三七五耕地租約法律關係有爭執，甲酉等就358 地號土
    地請求確認租賃關係不存在，即有確認之訴之法律上利益，
    雖該358 地號土地其餘共有人陳喜敬等人及陳寶順未同為原
    告起訴，則就確認之訴部分，即無當事人不適格之情。
二、
(一)、被上訴人主張：現編定為臺北縣八里鄉○○段17、18、19、
    22、23、26、56、121、122、124地號，及臺北縣八里鄉○
    ○段49、72、78、79、83、84、94、94-1、94-2、94-3 、
    94-4、103、104、106、123、138-1、151、152、298、299
    、302、303、314、315、316、317、330、354、355、 358
    、361、372、375、376、377、387、388 地號，與臺北縣八
    里鄉○○段88地號等48筆土地（下稱系爭土地）為被上訴人
    所有（各地號土地所有人如附表1 所有權人欄所示），原係
    編定為臺北縣八里鄉○○里○段大崁腳小段 127、142、156
    、157地號等4筆土地，迭經土地重劃、分割、轉載，期間先
    後編定沿革如附表2 所示。兩造間就系爭土地原無耕地租約
    關係存在，詎民國77年間土地重劃後，無端遭三七五租約註
    記（臺北縣八里鄉八大字第14號耕地租約），究其原因乃係
    因重劃前台北縣八里鄉○○里○段大崁腳小段127、142、15
    6、157等地號土地，有一編定如系爭租約文號之私有耕地租
    約登記，因此經轉載在全部重劃後之土地上，造成重劃前原
    無任何耕地租約註記之土地，亦因此載有耕地租約。然被上
    訴人等從不知有系爭租約存在，租約書上僅記載出租人為「
    葉水論等29人」，而全無其人或承租人一方之簽名或蓋章，
    現有登記實不合理，被上訴人否認該租約存在，該租約登記
    自應予註銷。況系爭租約記載之承租人即上訴人之被繼承人
    陳火旺，早於40餘年前舉家遷出臺北縣八里鄉，其後代亦均
    未務農，上訴人就系爭土地全未占有使用，亦無法舉證證明
    有耕種之事實，實際上該等土地均由他人耕作占用，顯見上
    訴人等有未自任耕作、不為耕作或放棄耕作之情形，又未曾
    向被上訴人給付租金。縱認系爭租約關係原來存在，依據耕
    地三七五減租條例第16條規定，被上訴人仍得主張租約無效
    ，或依同條例第17條第1項第2款、第3款、第4款及第5 款規
    定終止耕地租賃契約，被上訴人以起訴狀之送達為終止之意
    思表示，是兩造間就系爭土地無耕地租賃契約關係存在，被
    上訴人自得訴請確認兩造間就系爭土地之耕地租賃關係不存
    在及請求上訴人註銷系爭租約登記。被上訴人先位主張系爭
    租約關係自始或依據耕地三七五減租條例第16條規定無效而
    不存在；次則備位主張依據耕地三七五減租條例第17 條第1
    項第2款、第3款、第4 款規定終止租約；再次則主張依據同
    條第5款規定，並聲明求為判決(一)、確認兩造間就如附表1「
    重劃後地號欄」所示土地之耕地租賃契約關係不存在。(二)、
    上訴人應將其就前項所示土地之台北縣八里鄉八大字第14號
    耕地租約登記註銷。
(二)、上訴人對其等係陳火旺之繼承人不爭執，惟謂陳火旺確於民
    國42年與原地主葉水論等29人，依據耕地三七五減租條例訂
    有耕地租約，並依法為相關登記後，於八里鄉○里段大崁腳
    127、142、156、157等地號土地耕作。其後陳火旺及其繼承
    人均賡續耕作，迄至77年間，該土地經大幅度之重劃，除將
    原有耕地重新編列地號並打散分為數筆土地之持分外，並且
    將其變更地目為建地，致陳火旺之繼承人已無法於系爭土地
    上耕作。系爭租約於期限屆至後至87年間已轉化為不定期租
    賃，該不定期租賃既未經原締約人及繼承人為終止之意思表
    示，兩造間自仍存有耕地租賃之法律關係。陳火旺與葉水論
    等29人就大崁腳127、142、156、157等地號訂有租約，前開
    土地嗣經重劃後，而將租約登載於本件系爭48筆地號土地，
    此係地政機關依法為相關登記，該登記自足為兩造間租賃關
    係之憑證，被上訴人倘認土地登記有誤，亦應循行政爭訟之
    途徑，要求塗銷登記。本件卷內縱無該租賃契約之正本，惟
    業經法定登記之事實，兩造租賃關係仍屬存在等語。
(三)、原審為上訴人敗訴之判決，上訴人提起上訴。
三、本件兩造不爭執事項如下述：
(一)、被上訴人係如附表1「重劃後地號欄」所示土地之所有權人
    ，各地號土地所有權人、面積及各地號「重劃前地號」情形
    如附表1所示，有土地登記簿謄本可稽。
(二)、
１、大崁腳小段127（因分割增加127-1、127-2、127-3）、 142
    （因分割增加142-1、142-2、142-3、142-4、124-5）、156
    （因分割增加156-4、156-5、156-6、156-7、156-8）、157
    地號等土地，於77年3月23 日進行土地重劃，重劃後地號分
    別如附表2所示，有台北縣八里鄉公所95年10月31 日北縣八
    民字第0950017521號函檢附之系爭租約土地坐落標示地號表
    、台北縣淡水地政事務所95年7月11日北縣淡地登字第 0950
    007796號函檢附之土地登記簿謄本可稽（見原審卷(五)第66-6
    9頁、卷(四)第11-16頁）。
２、大崁腳127、142、156、157地號土地，於77年重劃前並無37
    5租約註記，重劃後375租約註記係依據台北縣八里鄉公所84
    年12月9日北縣八民字第13049號函辦理。八里鄉公所分別以
    、85年1月29日北縣八民字第01277號函塗銷大崁段41、42
    、148、154、155地號375租約登記。、85年8月6日北縣民
    八字第8011號函塗銷大崁段41、155、306地號375 租約登記
    。、85年8月21日北縣八民字第09100、09101 號函塗銷大
    堀段24、25地號375租約登記。、93年8月26日北縣民八字
    第0930013665號函註記大崁段41、41-1、42地號375 租約，
    有台北縣淡水地政事務所95年7月11日北縣淡地登字第09500
    07796 號函及檢附之土地登記申請書、土地登記簿謄本可稽
    （見原審卷(四)第11頁、17-81頁）。
(三)、
１、台北縣八里鄉公所管有租約字號「八大字第14號」租賃期間
    「42年1月1日至47年12月31日」「承租人：陳火旺」「出租
    人：葉水論等29」「土地標示：八里鄉大八里坌大崁腳 156
    、157、127、142地號 （面積合計0.3080甲）」之耕地租約
    登記簿，該租約登記簿製作之原始憑證及租約書等相關資料
    ，因年代外遠早期卷案超過八里鄉公所檔案保存年限，且原
    業務承辦人員異動，已無案可稽，有台北縣八里鄉公所96年
    9月7日北縣八民字第0960014190號函及檢附之租約登記簿影
    本可稽（見本院卷(二)第161-162頁）。
２、八里鄉公所課員紀有田依據上開租約登記簿，將之轉載於新
    格式之租約登記簿，該轉載並未公告。原租約書正副本均已
    遺失，紀有由於87、4.20依登記簿記載補發手抄本台灣省台
    北縣私有耕地租約（八大字第14號）等情，有台北縣八里鄉
    公所95.7.4北縣八民字第0950010473號函檢附之私有耕地租
    約影本及租約登記簿影本可稽，並經證人紀有田證述在卷（
    見原審卷(四)第8-10、12-14頁、卷(五)第8-9頁）。
(四)、
１、上訴人為系爭八大字第14號耕地租約承租人陳火旺（民前14
    年7月29日生、民國51年12月27 亡）之再轉繼承人，有繼承
    系統表及戶籍謄本可按（見原審卷(一)第68-106頁、卷(三)第97
    -126頁）。
２、系爭土地77年重劃後，上訴人即未占有過系爭土地，（見原
    審卷(三)第270頁）。
(五)、重劃前127地號土地與142、157、156地號土地未毗鄰，有台
    北縣淡水地政事務所95年11月6日北縣淡地測字第095001282
    4號函檢附之重劃前地籍圖可按（見原審卷(四)第141、144 頁
    ）。本件系爭「重劃後地號」土地散落各處，有地籍圖謄本
    可參，且為上訴人所是認（見原審卷(三)第241- 262頁、本院
    卷(二)第26頁、94-112頁）；又其使用現況，如附表3 所示，
    均無為農業使用，有照片可按 （見原審卷(三)第222-240頁、
    本院卷(二)第70-88頁）。
四、被上訴人主張其為系爭土地之所有權人，系爭土地上註記有
    三七五租約（臺北縣八里鄉八大字第14號耕地租約），係因
    重劃後錯誤之轉載，其否認系爭土地上有耕地租約。縱認系
    爭租約關係原來存在，惟承租人陳火旺，早於40餘年前舉家
    遷出臺北縣八里鄉，陳火旺或其繼承人均未自任耕作，依耕
    地三七五減租條例第16條規定，系爭租約無效；又陳火旺或
    其繼承人均有不為耕作或放棄耕作之情形，又未曾向被上訴
    人給付租金被上訴人得依同條例第17條第1項第2款、第3 款
    、第4款及第5款規定終止耕地租賃契約，被上訴人以起訴狀
    之送達為終止之意思表示，是兩造間無耕地租賃契約關係存
    在。被上訴人先位主張系爭租約關係自始或依據耕地三七五
    減租條例第16條規定無效而不存在；次則備位主張依據耕地
    三七五減租條例第17條第1項第2款、第3款、第4款規定終止
    租約；再次則主張依據同條第5 款規定，並聲明求為判決(一)
    、確認兩造間就如附表1 「重劃後地號欄」所示土地之耕地
    租賃契約關係不存在。(二)、上訴人應將其就前項所示土地之
    台北縣八里鄉八大字第14號耕地租約登記註銷。上訴人則以
    上開情詞置辯。茲審酌如下：
(一)、臺北縣八里鄉八大字第14號耕地租約登記簿是否真正？其內
    容是否與事實相符？
I、查台北縣淡水鄉公所執有之上開租約登記簿，為公務員製作
    ，屬公文書，依民事訴訟法第355 條規定，推定為真正。被
    上訴人否認該租約登記尚非可採。
II、
１、臺北縣八里鄉八大字第14號耕地租約登記簿記載之租約標的
    為大崁腳小段127、142、156、157地號，租賃面積為全部土
    地中之0.3080甲，租金「由佃農代納田賦」，租賃期間自42
    年1月1日起至47年12月31日止（見本院卷(二)第162頁）。
２、
、重劃前127、142、157、156地號土地，並無三七五租約登記
    ，已如上述。
、查重劃前127、142、156、157地號面積依序為0.0926公頃、
    0.9418公頃、1.4673公頃、0.0660公頃，其出租面積依序為
    0.0097公頃、0.0194公頃、0.2037公頃、0.0060公頃（合計
    0.2388公頃），是系爭租約，除157地號外，其餘3筆土地出
    租面積僅為該地號土地之一小部分。上訴人自陳沒有舊租約
    ，不知出租人係何人（見本院卷(二)第35頁）。
、依上所述，八大字第14號租約之出租人即有不明，則其是否
    係租約登記簿所載租賃標的土地之全體共有人？是否有出租
    權限？及該出租部分土地之位置，均屬不明，是尚無從逕認
    八里鄉公所上開租約登記簿所載耕地租約內容與事實相符。
(二)、本件重劃後系爭土地是否係臺北縣八里鄉八大字第14號耕地
    租約之標的？
    縱認臺北縣八里鄉公所之八大字第14號耕地租約登記簿所載
    租約內容為真正，即陳火旺確於42年間與葉水論等29人，就
    127、142、156、157地號土地訂立三七五耕地租約。
    惟查陳火旺僅承租部分土地（合計0.2388公頃），而本件系
    爭地號土地面積合計26180.02平方公尺（即2.6180公頃），
    各地號重測前係多筆地號，如附表1 「重劃前地號欄」所示
    ，有土地登記簿謄本可稽（見原審卷(三)11-85 頁），其本件
    「重劃後地號」土地，並非均自上開127、142、156、157地
    號而來，且與系爭租約所載承租面積相距甚大，是自難認本
    件系爭「重劃後地號」土地係系爭租約之租賃標的。
(三)、系爭租約承租人陳火旺或其繼承人有無不自任耕作之情？
１、縱認本件系爭地號土地係系爭租約之租賃標的物。惟查系爭
    租約租賃期間自42年1月1日起至47年12月31日屆滿，依耕地
    三七五減租條例第20條、第5條規定，陳火旺或其繼承人，
    每6年續訂租約一次，則系爭租約應至77.12.31。
２、77年系爭土地重劃前，臺北縣政府為發放八里鄉八里坌市地
    重劃區內農林作物補償，曾進行實地調查，製有台北縣八里
    鄉八里坌市地重劃用地農林作物發放清冊（見原審卷(四)第17
    0-193頁），依該清冊記載，於系爭127、142、156、157 地
    號土地上為農林作物耕作者，全無陳火旺或其繼承人，是堪
    認系爭土地於77年重劃前，即無陳火旺繼承人陳南清、陳炎
    枝、葉蜂或上訴人等實際占用耕作之事實，被上訴人主張陳
    火旺或其繼承人有不自任耕作之情，應為可採。
３、雖上訴人Ｗ○○○（陳火旺之子陳南清之女42.6.12生） 於
    原審陳述伊阿公陳火旺有在八里種植農作物，阿公去做，後
    來爸爸（陳南清65年7月9日亡）做，再後來叔叔（陳炎枝88
    年2月29 日亡）作，惟其亦稱不知陳火旺耕作的土地是向何
    人承租，不知重劃前、後之地號，陳炎枝住三重到八里種田
    ，重劃後，陳炎枝未領到補償金云云 （見原審卷(五)第42-47
    頁）。上訴人甲宙○（陳火旺之女葉蜂之子45.10.14生）於
    原審陳述陳南清、陳炎枝有耕作，陳炎枝告訴伊母親說地好
    像要重劃，不能再耕作云云。惟甲宙○對陳南清、陳炎枝耕
    種何作物，耕作位置、是否向他人承租均不清楚（見原審卷
    第48-49 頁），是無從依上訴人Ｗ○○○、甲宙○之陳述認
    陳火旺或其繼承人有實際占用系爭租約所載租賃標的耕作之
    事實。
(四)、被上訴人請求確認兩造間就如附表1 「重劃後地號欄」所示
    地號土地之耕地租賃契約關係不存在部分，是否有理由？
１、依上所述，尚難認八里鄉公所系爭租約登記簿所載八大字第
    14號耕地租約內容與事實相符；且縱認該租約內容真正，亦
    難認本件系爭土地係八大字第14號耕地租約之租賃標的物；
    又縱認系爭土地係上開租約之租賃標的物，惟本件陳火旺或
    其繼承人，於系爭土地77年重劃前有不自任耕作之情，系爭
    租約依耕地三七五減租條例第16條第2項規定應為無效。
２、被上訴人等分別為系爭土地之所有權人，各地號土地所有權
    人詳如附表1各編號「所有權人欄」所示，則如附表1各編號
    「所有權人欄」所示所有權人（大崁段358 地號限本件當事
    人甲酉、甲庚、甲子○、Ｚ○○）訴請確認上訴人與其等間
    就如附表1 各編號「重劃後地號欄」所示地號土地號之耕地
    租賃契約關係不存在部分，即有確認利益，應予准許。至非
    各地號土地所有權人請求確認上訴人就各非其等所有地號土
    地之耕地租賃契約關係不存在，並無確認利益，不應准許。
(五)、被上訴人請求上訴人應將其就附表1 「重劃後地號」欄所示
    土地之台北縣八里鄉八大字第14號耕地租約登記註銷部分，
    是否有理由？
１、按所有權人對於妨害其所有權者，得請求除去之，民法第76
    7 條定有明文。又「耕地租約之訂立、變更、終止或換訂登
    記，應由出租人會同承租人於登記原因發生日起30日內，向
    當地鄉（鎮、市、區）公所申請；耕地租約經依法終止、出
    租耕地經政府全部徵收並辦竣所有權移轉登記、出租人收回
    自耕、承租人受讓全部出租耕地、租佃關係消滅或耕地全部
    滅失並辦竣滅失登記者，由鄉 (鎮、市、區) 公所將租約登
    記簿租約登記事項予以註銷，報請縣（市）政府備查，臺灣
    省耕地租約登記辦法第2條第1項、第11條亦有規定。
２、兩造間就附表1 「重劃後地號欄」所示土地並無耕地租賃契
    約關係存在，已如上述。然八里鄉公所現存有八大字第14號
    耕地租約登記簿，台北縣淡水地政事務所並依據台北縣八里
    鄉公所84年12月9日北縣八民字第13049 號函，於如附表1「
    重劃後地號」欄所示土地上為「有三七五租約」註記，則八
    里鄉公所之八大字第14號耕地租約登記足以妨害被上訴人就
    系爭土地所有權之行使，如附表1 「重劃後地號」欄所示各
    地號（八里鄉○○段358 地號除外）土地所有權人本於土地
    所有權人地位，依據上揭規定，訴請上訴人將八里鄉公所該
    八大字第14號耕地租約如附表1 「重劃後地號」欄所示各地
    號（八里鄉○○段358 地號除外）土地部分之租約登記註銷
    ，即屬正當，應予准許。
３、八里鄉○○段358地號土地所有權人如附表1(一)八里鄉○○段
    編號30「所有權人」欄所示，本件僅其中部分共有人（即被
    上訴人甲酉、甲庚、陳美、Ｚ○○）起訴請求塗銷該地號部
    分租約登記。惟該地號之租約登記註銷就該地號土地共有人
    應合一確定，上訴人於原審即就此抗辯其起訴不合法，被上
    訴人訴訟代理人於原審表示僅就受委任部分請求（見原審卷
    (五)第50頁），上訴人96.6.22 上訴理由狀亦就此抗辯（見本
    院卷(二)第3 頁），而被上訴人迄未追加其餘共有人為原告，
    亦未依民事訴訟法第56條之1規定辦理，則八里鄉○○段358
    地號共有人甲酉、甲庚、甲子○、Ｚ○○請求上訴人註銷八
    大字第14號耕地租約有關358 地號土地之租約登記，尚難認
    屬正當，不應准許。
五、綜上所述，被上訴人本件請求(一)、確認兩造間就如附表1 「
    重劃後地號」欄所示地號土地之耕地租賃契約關係不存在。
    (二)、上訴人應將其就前項所示土地之台北縣八里鄉八大字第
    14號耕地租約登記註銷，於(一)、確認如附表1 各編號「所有
    權人」欄所示所有權人（大崁段358 地號僅本件當事人甲酉
    、甲庚、甲子○、Ｚ○○）與上訴人間就坐落如附表1 各編
    號「重劃後地號」欄所示地號土地之耕地租賃契約關係不存
    在，(二)、上訴人應將台北縣八里鄉八大字第14號耕地租約如
    附表1「重劃後地號」欄所示地號土地（八里鄉○○段358地
    號除外）之耕地租約登記註銷」部分，為有理由，應予准許
    ，逾此範圍之請求，為無理由或當事人不適格，不應准許。
    原審為上訴人全部敗訴之判決，就上述被上訴人之請求不應
    准許部分，為上訴人敗訴之判決，尚有未當，上訴人上訴意
    旨指摘原判決此部分不當，求予廢棄為有理由，爰由本院將
    原判決該部分廢棄，改判如主文第二項所示。至被上訴人之
    請求有理由部分，原審為上訴人敗訴之判決，尚無違誤，上
    訴人上訴意旨指摘原判決此部分不當，求予廢棄，為無理由
    ，應予駁回。
六、本件事證已明，兩造其餘攻擊防禦方法，經核與本判決之結
    果不生影響，爰不一一論述。
七、據上論結，本件上訴為一部有理由、一部無理由，依民事訴
    訟法第450條、第449條第1項、第79條、第85條第2項，判決
    如主文。
中    華    民    國    97    年    1    月    8    日
                    民事第八庭
                        審判長 法  官 劉勝吉
                               法  官 鄭威莉
                               法  官 滕允潔
正本係照原本作成。
如不服本判決，應於收受送達後20日內向本院提出上訴書狀，其
未表明上訴理由者，應於提出上訴後20日內向本院補提理由書狀
（均須按他造當事人之人數附繕本）上訴時應提出委任律師或具
有律師資格之人之委任狀；委任有律師資格者，另應附具律師資
格證書及釋明委任人與受任人有民事訴訟法第466條之1第1項但
書或第2項（詳附註）所定關係之釋明文書影本。
中    華    民    國    97    年    1     月    9     日
                               書記官 黃麗玲
附註：
民事訴訟法第466條之1（第1項、第2項）：
對於第二審判決上訴，上訴人應委任律師為訴訟代理人。但上訴
人或其他法定代理人具有律師資格者，不在此限。
上訴人之配偶、三親等內之血親、二親等內之姻親，或上訴人為
法人、中央或地方機關時，其所屬專任人員具有律師資格並經法
院認為適當者，亦得為第三審訴訟代理人。


司法院資訊處製作；財團法人民間司法改革基金會備份。
